臺灣高等法院臺中分院民事判決　　　　　 96年度上字第108號
上　訴　人　甲○○
上　訴　人　丙○○
前列二人共同
訴訟代理人　黃振源律師
前列二人共同
複　代理人　陳坤榮律師
被　上訴人　乙○○
訴訟代理人　柳正村律師
上列當事人間請求清償債務事件，上訴人對於民國96年3月13 日
臺灣彰化地方法院95年度訴字第985號第一審判決提起上訴，本
院於96年8月14日言詞辯論終結，判決如下：
    主  文
上訴駁回。
第二審訴訟費用由上訴人負擔。
    事實及理由
一、程序方面：按訴狀送達後，原告不得將原訴變更或追加他訴
    。但擴張或減縮應受判決事項之聲明者，不在此限。民事訴
    訟法第255條第1項第3款定有明文。本件被上訴人原起訴請
    求之金額為新台幣（下同）3,330,158元，嗣減縮為3,314,0
    58元，核其所為乃屬減縮應受判決事項之聲明，應屬合法，
    先此敘明。
二、被上訴人起訴主張：
  (1)上訴人丙○○積欠被上訴人13,900,000元及利息，經原審以
    94年度重訴字第90號返還買賣價金事件，判決被上訴人勝訴
    確定，故被上訴人為上訴人丙○○之債權人。
  (2)上訴人甲○○於民國（下同）82年9月18日邀同上訴人丙○
    ○為連帶保證人，向訴外人彰化縣二林鎮農會（下稱二林鎮
    農會）借款5,600,000元。上開借款於88年9月18日到期，期
    滿尚欠本金2,300,000元及利息、違約金未還。因上訴人丙
    ○○前以其所有坐落彰化縣二林鎮○○段108-5地號土地為
    二林鎮農會設定抵押權，二林鎮農會遂聲請拍賣抵押物，經
    貴院以89年度執字第8293號執行事件拍定，二林鎮農會受償
    3,314,058元。
  (3)上訴人丙○○為上訴人甲○○之連帶保證人，上訴人丙○○
    向二林鎮農會清償3,314,058元，依民法第749條前段規定，
    於其清償之限度內，承受二林鎮農會對於上訴人甲○○之債
    權。惟上訴人丙○○怠於行使權利，被上訴人自得依民法第
    242條規定，為保全債權，以自己名義代位行使權利，為此
    依法提起本訴，並聲明求為：(一)上訴人甲○○應給付上訴人
    丙○○3,314,058元，並由被上訴人代位受領；(二)訴訟費用
    由上訴人負擔；(三)願供擔保，請准宣告假執行。
三、上訴人甲○○、丙○○則未於原審最後言詞辯論期日到場，
    據其前到場所為陳述則以：上訴人間代償請求權之債權債務
    關係，已因清償而消滅等語置辯，並聲明：(一)被上訴人於原
    審之訴之訴駁回；(二)訴訟費用由被上訴人負擔。
四、原審斟酌兩造之攻擊防禦後，認上訴人無法舉證證明其二人
    間之代償請求權已因清償而消滅，因而判決准許上訴人之代
    位之請求，上訴人不服原判決，上訴聲明求為：(一)原判決廢
    棄。(二)被上訴人在第一審之請求駁回。(三)第一、二審訴訟費
    用由被上訴人負擔。被上訴人則答辯聲明：駁回上訴，第二
    審訴訟費用由上訴人負擔。
五、兩造於本院補充之陳述及答辯：
(一)、上訴人於本院補充之陳述：
    按被上訴人就上訴人陳丙○○有債權存在，此為上訴人丙○
    ○所不爭執，然本件被上訴人求償之債權金額，早經上訴人
    人甲○○於95年3月18日、同年3月20日及同年3月31日共開
    立四張支票，合計共340萬元計本金及利息償付，該等支票
    已由上訴人丙○○兌現取償，是上訴人甲○○對上訴人丙○
    ○已無欠款存在，亦無怠於行使權利情事，是被上訴人援引
    民法第242條主張代位求，應非適法。
(二)、被上訴人於本院補充之抗辯：
  1.查上訴人於另案彰化地院94年度訴字第721號分配表異議之
    訴，原審原判決：訴外人彰化縣二林鎮農會應受分配金額係
    ：3,574,086元，嗣鈞院95年度上字第115號於95年6月6日改
    判訴外人彰化縣二林鎮農會受分配金額為3,330,158元。上
    訴人於95年12月15日收到彰化地院本件開庭通知單，隨即著
    手偽造清償事實，簽發四張支票日期為95.3.18、95.3.20、
    95.3.31、95.3.31，合計340萬元（日期在彰化地院判決後
    ）。但何以簽發支票總金額340萬元，據上訴人於鈞院上訴
    理由狀第二點稱：「…合計金額共3,400,000元計本金及利
    息償付，上訴人丙○○該等代償債務」。但查上訴人於95年
    3月間簽發支票時，斯時僅有彰化地方法院之判決，依該判
    決二林鎮農會應受分配金額係3,574,086元，如果僅清償340
    萬元尚有不足，不可能還加付利息，可見上開支票，應該是
    收到開庭通知時才做假帳。
  2.上訴人所舉證人丁○○證言不實在如下列說明：
  (1)上訴人既簽發4張支票日期為95年3月間，竟在收到開庭通知
    後，95.12.18及95.12.19分兩次現金提領，第一次95.12.18
    由丙○○及其女兒吳沛晴分別提領現金100萬元（見鈞院向
    台中商銀二林分行調取之交易登記簿），第二次95.12.19由
    寰提領140萬元，但證人竟稱：僅證人丁○○及丙○○兩
    人前往銀行提領。證人丁○○家住嘉義市，有多本存摺，依
    常情應以電匯方式匯入存摺，證人竟從嘉義市坐車到彰化二
    林鎮兩次提領巨額現金，提領現金又未存入自己存摺，放在
    家裡，據證人於鈞院稱：「提領現金比電匯快」，顯然不合
    理。
  (2)又上訴人簽發4張支票，已指名丙○○，依票據法規定丙○
    ○須背書交付執票人，始能兌領，但證人稱收到上開4張支
    票時，丙○○並未背書，則收到支票既不能行使權利，一般
    人不會收該支票，故證人稱有收受該4張支票，應不實在。
    況上訴人之間為夫妻關係，如果上訴人丙○○財務出問題，
    上訴人吳育確有340萬元，則何以不直接清償二林鎮農會，
    乃任由法院強制執行查封拍賣丙○○財產，再於拍賣後向丙
    ○○清償340萬元，顯不合常理。上訴人甲○○於鈞院稱：
    「我太太（上訴人丙○○）當時說溫姓債權人急需錢，就由
    我開票，我太太對外周轉調現，後來這些票都是我去兌現的
    」。上訴人丙○○稱：「340萬元是因為我欠人家的360萬，
    因他急需用錢，我才先付340萬，後來提示是因為支票押在
    溫姓債權人那裡，等到我先生有錢，才由我跟債權人一起去
    提示，因為是記名支票，所以由我提示，錢領出來後，再交
    給債權人。溫姓債權人與我一起去銀行領現款」。故上訴人
    上開供詞係指證人丁○○急需用錢，才去銀行領現款。但證
    人於鈞院證稱：係95年3月拿到4張支票時，有預先向上訴人
    說95年12月要用錢，拿到錢後放在家裡，買素食材料花用，
    最多花費10多萬元等語，顯與上訴人所稱急需用錢，前後不
    符。
  3.綜上所述，上訴人係以支票作假帳清償，先領取200萬元現
    金，再存入帳戶循環領取。證人丁○○與上訴人間並無金錢
    借貸關係，證人丁○○於提領現款時亦未在場，係事後串證
    之詞，不足採信。
六、兩造不爭執之事實如下：
(一)、上訴人丙○○積欠被上訴人買賣價金1390萬元，經原審94年
    重訴字90號民事判決確定應如數償還被上訴人，被上訴人為
    上訴人丙○○債權人。
(二)、上訴人甲○○前邀丙○○為連帶保證人向二林農會借款560
    萬元屆期因尚欠本金230萬元及利息違約金無法清償，二林
    農會申請拍賣抵押物經拍定受償331萬4058元。
(三)、以上，並有被上訴人提出之彰化地方法院94年重訴字第90號
    民事判決、確定證明書、擔保放款借據、土地登記簿謄本、
    被上訴人乙○○與上訴人丙○○、二林農會間請求分配表異
    議之訴民事判決影本附卷足稽，堪信為真正。
七、本件之爭點：上訴人甲○○與丙○○間代償請求權之債權債
    務關係是否存在？上訴人甲○○是否已向上訴人丙○○清償
    340萬元？本院得心證理由如下：
(一)、按保證人向債權人為清償後，於清償之限度內，承受債權人
    對主債務人之債權，民法第749條前段定有明文。本件被上
    訴人主張：上訴人甲○○前邀丙○○為連帶保證人，向二林
    農會借款560萬元，該項抵押債務之主債務人乃上訴人甲○
    ○，另一上訴人丙○○則僅為連帶保證人，故於二林農會以
    丙○○所有抵押物聲請拍賣而受償即前揭331萬4058元之範
    圍內，已由上訴人丙○○對上訴人吳育取得求償權，此業據
    被上訴人提出兩造均不爭執其真正之借據影本一份為憑（原
    審卷第11頁）；參諸該擔保放款借據上，借款人一欄確係由
    吳金樹即上訴人甲○○簽名，而上訴人丙○○則為連帶保證
    人，另上開560萬元借款於貸得後，係直接撥入上訴人甲○
    ○之帳戶並由甲○○支用，亦有上訴人甲○○提出之二林農
    會存摺影本一份附卷足憑（參本院卷第36頁），可見上訴人
    甲○○方為該560萬元借款之主債務人，依上開說明，上訴
    人丙○○於代償之範圍內，依法自已承受原二林農會對上訴
    人甲○○之債權，而得對上訴人甲○○行使求償權，被上訴
    人此部分主張，堪予採信。
(二)、次查，被上訴人對於上訴人丙○○確有1390萬元之債權存在
    ，另上訴人丙○○基於保證之關係，確已對主務人甲○○取
    得331萬4058萬元之求償權，均詳如前述，並為上訴人所不
    爭執（參本院卷第29頁即上訴人96年4月26日上訴理由書狀
    第2頁第9、10行），雖上訴人又抗辯：本件求償權之金額，
    早經甲○○簽發4張支票代償，上訴人二人間已無債權債務
    關係存在云云，然查被上訴人與上訴人丙○○、二林農會間
    分配表異議之訴，原彰化地方法院之判決日期係95年2月7日
    ，其判決認定訴外人彰化縣二林農會應受分配金額為357萬
    4086元，而本院95年上第115號民事判決則迄至95年6月6日
    始改判二林農會之分配金額為333萬0158元，上訴人固稱：
    上訴人甲○○於95年3月18日、同年3月20日及同年3月31日
    開立四張支票共340萬元計本金及利息償付上訴人丙○○代
    償之債務（見本院卷第29頁第二項所載），然上訴人簽發上
    開支票當時分配表異議之訴尚未判決確定，分配表之金額及
    二林農會得受分配之金額究竟若干，即屬未定，上訴人丙○
    ○所代償之金額亦隨之未定，上訴人甲○○如何能於95年3
    月間即預立金額並簽立支票以為償還？且上訴人於95年3月
    間簽發支票時，彰化地方法院判決二林鎮農會應受分配金額
    係3,574,086元，若以340萬元清償尚有不足，又如何加付利
    息倘還？是上訴人此部分之抗辯與前揭事證既有未合，已難
    逕行採信。
(三)、上訴人甲○○雖又抗辯：伊太太當時說溫姓債權人（指證人
    丁○○）急需錢，就由伊開票，由伊太太對外周轉調現，後
    來這些都由伊兌現；另上訴人丙○○亦稱：340萬元是因為
    伊欠人家360萬元，因她急需錢，伊才先付340萬元，後來提
    示是因為支票押在溫姓債權人那裡，等伊先生有錢，才由伊
    與債權人一起去提示，因為是記名支票所以由伊提示云云，
    然稽之溫姓債權人即證人丁○○於本院之證詞，則證稱：甲
    ○○太太自93年開始陸陸續續向伊借錢，本來有開借條，但
    陸陸續續，後來伊要求乾脆開一張票，丙○○就開四張票給
    我，三張100萬元，一張40萬元，利息因為大家是同鄉，就
    隨便算，她拿多少就多少，我借錢給她時候，沒有借據，後
    來我有要她開一張票，伊拿到票以後，就說95年底要用錢，
    因為支票有指名，也不能領，所以就由他太太帶伊至銀行，
    伊在車上等，她下去領，領完以後再拿給我，一次是200萬
    元，一次是140萬元（本院卷第57頁）；核證人先稱與丙○
    ○間之借款有開借條，後則改稱因無借據才要求開票，其前
    後證述已有不符，且無論證人所稱簽發支票之原因究係為換
    回借條或因無借據之緣故才予簽發，證人既稱係95年年底才
    要用錢，與上訴人二人供稱：係因證人丁○○急需用錢，才
    簽發支票對外週轉並前去銀行領現等情，亦有不合，況上訴
    人丙○○聲稱其積欠丁○○之金額係360萬元，惟對照證人
    丁○○所稱之債權金額，經雙方結算後簽發支票總金額卻僅
    為340萬元，二者在金額上亦互見出入，無法吻合，衡情倘
    該340萬元債權債務關係確實存在，則上訴人丙○○與丁○
    ○2人就清償期、擔保品及利息之計算及如何清償等之細節
    問題，按理當會逐項約明並立據為憑，以維雙方之權益，豈
    有未立借據，又無任何擔保品，即任由上訴人丙○○隨意給
    付之理？上訴人及證人前開所證，與經驗法則既有不符，是
    否足採，更滋礙問。
(四)、更有進者者，參諸上訴人甲○○所稱用以清償上訴人丙○○
    求償權之四紙支票，其上均指定受款人為丙○○（見本院卷
    第50-53頁），為指名之票據，依法自須由丙○○背書後交
    予執票人，始能兌領，證人丁○○既證述稱：因為沒有借據
    ，才要求丙○○簽發支票（本院卷第72頁反面）；果爾，證
    人丁○○當時之所以要求上訴人丙○○交付支票，既出於確
    保債權之考量，則在其收受前揭指名支票之同時，當會要求
    丙○○背書以利追索權之行使，豈有僅口頭表示反應：這樣
    伊就不能領票，即逕予收受之理？而證人丁○○就領款之經
    過固證稱：因為支票是背書，所以由伊與丙○○前去領款，
    伊留在車上，由丙○○下去簽領，領完後再交給她，一次是
    200萬元，一次是140萬元等語（本院卷第72反面）；惟證人
    是項證詞與本院向台中商銀二林分行調取之交易登記簿上載
    ：前開4紙支票，僅其中ENA0000000、0000000號二張支票分
    別於95.12.18及95.1 2.19分兩次以現金提領，第一次係95
    .12.18.由丙○○及其女兒吳沛晴分別提領現金100萬元，第
    二次則係在95.12.19.由寰提領140萬元（本院卷第54頁）
    ，合計共240萬元一節，明顯不符，而證人丁○○既自陳家
    住嘉義市，並擁有多本存摺，且不論是200萬元或140萬元現
    金為數均相當可觀，攜帶又不便，上訴人領錢之目的若係在
    清償債務之用，揆諸常情亦以電匯為已足，乃未循此途，反
    由證人自己由嘉義搭公車到彰化縣員林鎮，再由員林鎮轉車
    至二林，於二林車站下車後，再步行至上訴人丙○○家中，
    由陳丙○○開車載證人至銀行提領現金後，再折返丙○○住
    家，由丙○○開車載證人前往二林車站，再由溫女自行搭公
    車回嘉義，如此迂迴、周折，顯悖於常情，而證人自承平日
    交易金額僅約2、3萬元，最大亦僅10餘萬元，乃於取得340
    萬元之現金後，未存入自己存摺，而置於家中花用，並稱：
    「不喜歡跑銀行」、「提領現金比電匯快」，又無法提出此
    340萬元之資金流向，凡此均足以證明其證詞尚有瑕疵可指
    ，自難採信。
(五)、末按上訴人之間為夫妻關係，倘上訴人吳育確有340萬元得
    以代其妻清償對丁○○之債務，則其大可直接向二林鎮農會
    清償，乃不求其途，任由法院強制執行查封拍賣丙○○財產
    後，再回過頭來代丙○○清償積欠丁○○之340萬元，此舉
    亦有違情理之常，從而上訴人就其二人間之代償請求權，已
    因清償前開340萬元之債務而消滅，既無法舉證以實其說，
    其上開所辯，即不足採信。
八、綜上所述，上訴人丙○○既為上訴人甲○○之連帶保證人兼
    物上保證人，訴外人二林鎮農會並已由上訴人丙○○名下之
    不動產之強制執行拍賣而受償331萬4058元，依民法第749條
    前段規定，於其清償之限度內，上訴人丙○○已承受原二林
    鎮農會對於上訴人甲○○之債權，上訴人丙○○又怠於行使
    權利，被上訴人自得依民法第242條規定，以自己名義代位
    行使權利，上訴人就丙○○與丁○○間確有前揭340萬元之
    借貸關係存在及上訴人甲○○已代償該340萬元之有利主張
    ，又無法舉證以實其說，被上訴人應依民法第749條、第242
    條之規定，請求上訴人甲○○應給付上訴人丙○○3,314,05
    8元，並由其代位受領，核屬正當，應予准許，原審因之為
    被上訴人勝訴之判決並諭知其假執行供擔保金額，核其認事
    用法均無不合，上訴意旨仍執前詞求予將原判決廢棄改判，
    洵屬無據，其上訴為無理由，應予駁回。
據上論結，本件上訴為無理由，應依民事訴訟法第449條第1項、
78條、第85條第1項前段，判決如主文。
中　　華　　民　　國　　96　　年　　8 　　月　　28　　日
                  民事第二庭    審判長法  官  童有德
                                      法  官  翁芳靜
                                      法  官  謝說容
以上正本係照原本作成。
如對本判決上訴，須於收受判決送達後20日內向本院提出上訴書
狀，其未表明上訴理由者，應於提出上訴後20日內向本院提出上
訴理由書（須按他造人數附具繕本）。
上訴時應提出委任律師為訴訟代理人之委任狀。具有民事訴訟法
第466條之1第1項但書或第2項之情形為訴訟代理人者，另應附具
律師及格證書及釋明委任人與受任人有該條項所定關係之釋明文
書影本。
                                      書記官  蘇昭文
中　　華　　民　　國　　96　　年　　8 　　月　　28　　日
                                                      Ｍ
